【裁判字號】    98,訴,117
【裁判日期】    980825
【裁判案由】    分割共有物
【裁判全文】
臺灣彰化地方法院民事判決              98年度訴字第117號
原      告  丙○○
訴訟代理人  丁○○
訴訟代理人  戊○○
                      2
被      告  甲○○
被      告  乙○○
上列當事人間請求分割共有物事件，本院於民國98年8 月11日言
詞辯論終結，判決如下：
     主      文
兩造共有坐落彰化縣二林鎮○○段第五五八地號、地目養、面積
四千五百二十六平方公尺土地應分割如附圖二（即彰化縣二林地
政事務所於民國九十八年七月二十七日複丈之土地複丈成果圖乙
案）所示：編號Ａ部分，面積二千二百六十三平方公尺，分歸原
告丙○○取得；編號Ｂ部分，面積一千一百三十二平方公尺，分
歸被告甲○○取得；編號Ｃ部分，面積一千一百三十一平方公尺
，分歸被告乙○○取得。
訴訟費用由兩造各按如附表所示應負擔訴訟費用比例負擔。
    事實及理由
一、原告主張：
（一）坐落彰化縣二林鎮○○段第558 地號、地目養、面積為4,
      526 平方公尺土地（下稱系爭土地）為兩造所共有，應有
      部分如附表所示。兩造就系爭土地並無不分割期限之約定
      ，亦無因物之使用目的不能分割之情形，惟兩造間無法達
      成協議分割，為此請求裁判分割。又系爭土地依土地登記
      謄本之記載，使用地類別為特定農業區之農牧用地，屬農
      業發展條例所稱之耕地，且於農業發展條例89年1 月26日
      修正公布前即屬共有耕地，依農業發展條例第16條第1 項
      第4 款之規定，屬於共有人之原告，自得請求分割為單獨
      所有。
（二）被告甲○○、乙○○（下稱被告等）辯稱：系爭土地東邊
      全部臨路、西邊地形不整，僅西南邊一小部分臨路，對於
      分得系爭土地西邊之共有人不公平云云，惟被告等所提之
      分割方案卻將系爭土地西邊部分分予原告，顯然自相矛盾
      。又因系爭土地南邊灌溉水道（即彰化縣二林地政事務所
      98年5 月8 日之土地複丈成果圖代號C 之部分）之走向係
      由東向西流，如依被告等所提之分割方案，將原告分在屬
      於水源下游之系爭土地西半部，難保被告等不會藉故中斷
      水源，再衍生無謂之糾紛。再系爭土地上之道路並非原告
      之公公或其他親戚所建造、開設，原告不應分得道路所在
      之部分，且縱按兩造應有部分比例分得系爭土地上之道路
      面積，對原告亦屬不利。復系爭土地右上方同段第554-1
      、554-2 、555 地號等3 筆土地為原告親戚所有，如原告
      分得系爭土地東邊部分土地，則得一併交由當地親友管理
      及使用。故被告等所提之分割方案並不可採，為兼顧灌溉
      水源及聯絡道路，系爭土地應依附圖一即彰化縣二林地政
      事務所於98年7 月27日複丈之土地複丈成果圖甲案分割。
      並聲明：1.兩造共有坐落於彰化縣二林鎮○○段558 地號
      、地目田、面積4, 526平方公尺土地，應依如附圖一即彰
      化縣二林地政事務所於97年7 月27日複丈之土地複丈成果
      圖所示甲案分割。2.訴訟費用由兩造依持分比例負擔。
二、被告等則以：
（一）不同意原告所提之分割方案，因被告等依原告分割方案所
      分得之土地，不僅地形不完整，出入口更為狹窄，相較於
      原告分得之土地位於系爭土地東邊、且地形方正，原告之
      分割方案對被告等顯有不公平之處；又原告所指系爭土地
      南方之灌溉溝渠（即彰化縣二林地政事務所98年5 月8 日
      之土地複丈成果圖代號C 之部分）僅有排水之功能，系爭
      土地如需灌溉，需透過系爭土地南方之同段第561 地號土
      地，自更南方之溝渠（即彰化縣二林地政事務所98年5 月
      8 日之土地複丈成果圖代號E 之部分）引水，目前僅有兩
      造中之被告乙○○尚在系爭土地上耕作，故其對於系爭土
      地並無直接水源可供灌溉，知悉甚詳；再系爭土地與上方
      同段第554-1 、554-2 、555 、556 、557 地號等土地相
      鄰邊界之柏油道路，為原告之公公詹登發所興建、供對外
      出入之用，自應由原告分得，始屬公允。
（二）系爭土地應依被告等所提出如附圖二即彰化縣二林地政事
      務所98年7 月27日複丈之土地複丈成果圖分割乙案分割，
      蓋如此一來，原告得透過系爭土地上原有之道路與外界聯
      絡出入，並透過上開道路自南方（即彰化縣二林地政事務
      所98年5 月8 日之土地複丈成果圖代號E 之部分）引水灌
      溉；而系爭土地東邊於土地重劃時已規劃成道路用地，被
      告等得透過系爭土地東邊出入系爭土地，且被告等為叔姪
      關係，自均得透過同段第561 地號土地，由同段第561 地
      號南方之溝渠（即彰化縣二林地政事務所98年5 月8 日之
      土地複丈成果圖代號E 之部分）引水灌溉系爭土地，較能
      兼顧各共有人之利益，及分割後土地使用之完整性等語。
      資為抗辯，並聲明：1.駁回原告之訴。2.訴訟費用由原告
      負擔。
三、得心證之理由：
（一）原告主張系爭土地為如附表所示之兩造共有人所有，應有
      部分各如附表所示，且共有人間就上開系爭土地，無不分
      割期限之約定，亦無因物之使用目的不能分割之情形，惟
      無法協議分割等事實，業據其提出土地登記謄本、地籍圖
      謄本、網路申領異動索引等件為證（見本院卷第8-11頁）
      ，被告等對上情亦無爭執，是此部分事實，堪信為真。
（二）按各共有人，得隨時請求分割共有物，但因物之使用目的
      不能分割或契約訂有不分割之期限者，不在此限，又共有
      物之分割，依共有人協議之方法行之，分割之方法，不能
      協議決定者，法院得因任何共有人之聲請，命為下列之分
      配：1.以原物分配於各共有人；2.變賣共有物，以價金分
      配於各共有人，且以原物為分配時，如共有人中，有不能
      按其應有部分受分配者，得以金錢補償之，民法第823 條
      第1 項、第824 條分別載有明文。從而，原告為系爭土地
      之共有人之一，依上開規定，以其他共有人為共同被告，
      請求裁判分割系爭土地，要無不合，應予准許。
（三）次按分割共有物究以原物分割或變價分割為適當，法院應
      斟酌當事人意願、共有物之使用情形、經濟效用及全體共
      有人之利益等情形而為適當之分割，不受共有人所主張分
      割方法之拘束（最高法院88年臺上字第600 號裁判要旨參
      照）。查系爭土地之地目養，土地地形呈不規則多邊形，
      與北方鄰地交界處有東北往西南方向之柏油道路可供通行
      ，東南邊及南邊為小溝渠等情，業經本院會同兩造及地政
      人員前往現場履勘屬實，此有本院勘驗筆錄、彰化縣二林
      地政事務所98年5 月8 日所複丈之土地複丈成果圖在卷可
      稽（見本院卷第67、68、70、71頁），復為兩造所不爭執
      ，堪認屬實。
（四）本院審酌兩造利益、目前使用現況及系爭土地整體利用價
      值觀之，認系爭土地依被告等所提如附圖二所示分割方案
      分割較為可採，理由如下：
    1.系爭土地上除可供耕作之土地外，另有道路及水溝一節，
      已敘述如前，而系爭土地上之道路（即與同段第554-1 、
      554-2 、555 、556 、557 地號土地相鄰界處之道路）究
      為何人所興建，兩造間乃有爭執，經查：證人即原告之公
      公之友人己○於本院審理時證稱：「（問：系爭土地當初
      原告是基於什麼目的才買賣的？）當初是原告之祖父向林
      周朝買地的，是因為他們所有的房子沒有道路可以出入，
      當時我是他們買賣的仲介，但是我只是單純幫忙介紹並沒
      有收紅包」、「（問：證人剛剛所稱買受土地的人，是否
      是指原告的祖父還是原告的公公？）是原告丙○○的公公
      即詹登發向林周朝買受的，後來系爭土地是登記誰的名，
      中間的過程我就不清楚了」、「（問：系爭土地上的道路
      是原告所建造否？）本來無道路，原告的公公購買後才興
      建道路通行，所以系爭土地上的道路確實是原告方面所建
      造的」等語（見本院卷第101-102 頁）；並參以被告乙○○庭呈之同段第556 地號地主向原告公公詹登發購買系爭
      土地上道路所簽立之買賣契約書影本1 份（見本院卷第10
      4 頁），足徵系爭土地上之道路確實由原告方面所興建無
      訛，本院將上開系爭土地上之道路劃歸由原告所有，而水
      溝部分則由兩造大致均分，乃符公允。
    2.依附圖二之方案為分割後，原告及原告親戚所有之同段第
      554-1 、554-2 、555 地號土地（見本院卷第43-55 頁）
      ，均可透過系爭土地上之道路為相互間之聯繫，並作為前
      開土地與外地聯絡、通行、出入之管道；被告等目前則可
      透過系爭土地南側之同段第561 地號，作為與外通行、聯
      繫之管道，蓋系爭土地南側之同段第561 地號為被告等所
      有之祖田，經被告等於本院98年4 月21日言詞辯論期日時
      為主張（見本院卷第60頁），並為原告所不爭執，堪以採
      據，被告等透過同段第561 地號土地與外地通行，自屬便
      利，且合乎常情，另被告等日後尚可透過業經土地重劃、
      將規劃成道路之系爭土地東側，與外界聯繫，作為出入之
      通道，亦經被告甲○○於本院審理時陳稱明確（見本院卷
      第25頁），顯見被告等對於分得系爭土地東側後，與外界
      聯繫之便利性，不因未透過系爭土地上現有道路通行，而
      受有影響，甚或具有其他與外界聯繫之通道甚明。
    3.原告雖稱倘依附圖二所示分割方案分割，分配於系爭土地
      西邊位置之原告，恐因系爭土地南邊灌溉水道之走向係由
      東向西流，有遭被告攔截後，無水可灌溉之虞，徒生無謂
      之糾紛云云，惟經本院至現場實地履勘後得悉，系爭土地
      倘需引水灌溉，必須透過同段第561 地號土地南方之灌溉
      溝渠（即彰化縣二林地政事務所98年5 月8 日之土地複丈
      成果圖代號E 之部分）引水，而原告所稱系爭土地南邊之
      灌溉水道（即彰化縣二林地政事務所98年5 月8 日之土地
      複丈成果圖代號C 之部分），僅約1.4 公尺寬，只具排水
      之功能，無法自此處引水灌溉，有本院勘驗筆錄、彰化縣
      二林地政事務所98年5 月8 日所複丈之土地複丈成果圖在
      卷可佐（見本院卷第67、68、70、71頁），故並無原告所
      擔憂之遭被告等攔截水源問題發生之可能；再被告等何以
      具有攔截水源、惡意阻止原告引水之動機或傾向？以及何
      以原告倘分得系爭土地東側，即異於被告等，而無攔截水
      源之動機或傾向？原告均並未提出合理之說明與佐證，故
      原告上開所為之質疑，並無可採；且如採附圖二所示之分
      割方案，除被告等得透過祖田即同段第561 地號，自南方
      灌溉溝渠（即彰化縣二林地政事務所98年5 月8 日之土地
      複丈成果圖代號E 之部分）引水灌溉系爭土地外，原告亦
      得透過系爭土地上之現有道路，自南方溝渠（即彰化縣二
      林地政事務所98年5 月8 日之土地複丈成果圖代號E 之部
      分）引水灌溉系爭土地，復倘若原告徵得同段第561 地號
      土地所有人被告等之同意，另得透過同段第561 地號土地
      自南方灌溉溝渠（即彰化縣二林地政事務所98年5 月8 日
      之土地複丈成果圖代號E 之部分）引水灌溉，原告如此所
      需經過同段第561 地號之距離，乃屬較短，更為便利亦明
      。
（五）綜上所述，本院認被告等所提如附圖二所示之分割方案，
      尚屬公允，未見對其他共有人即原告有何特別不利之處，
      爰判決如主文第1 項所示。
四、又因共有物分割、經界或其他性質上類似之事件涉訟，由敗
    訴當事人負擔訴訟費用顯失公平者，法院得酌量情形，命勝
    訴之當事人負擔其一部，民事訴訟法第80條之1定有明文。
    本件係因分割共有物事件涉訟，兩造之行為，均可認係按當
    時之訴訟程度為伸張或防禦權利所必要，故諭知由兩造按如
    附表所示應有部分比例分擔訴訟費用，較為公允，爰判決如
    主文第2 項所示。
五、本件事證已臻明確，兩造其餘之攻擊或防禦方法及事證，經
    本院詳加審酌後，核與本件判決結果不生影響，爰不再逐一
    論列，附此敘明。
六、訴訟費用負擔之依據：民事訴訟法第78條、第80條之1 、第
    85條第1項但書、第2項。
中    華    民    國    98    年    8    月    25    日
                  民事第二庭    法  官  林秉暉
以上正本係照原本作成。
如對判決上訴，應於判決送達後20日內向本院提出上訴狀。
中    華    民    國    98    年    8     月   25    日
                                書記官  廖春慧
一、附表：坐落彰化縣二林鎮段○○段第558地號土地
┌──┬────┬──────┐
│編號│ 共有人 │應有部分及訴│
│    │        │訟費用負擔之│
│    │        │比例        │
├──┼────┼──────┤
│1   │丙○○  │   1/2      │
├──┼────┼──────┤
│2   │甲○○  │   1/4      │
├──┼────┼──────┤
│3   │乙○○  │   1/4      │
└──┴────┴──────┘
二、附圖一：彰化縣二林地政事務所98年7 月27日複丈之土地複
            丈成果圖甲案（即原告所提分割方案確定版）
    附圖二：彰化縣二林地政事務所98年7 月27日複丈之土地複
            丈成果圖乙案（即被告所提分割方案確定版）


司法院資訊處製作；財團法人民間司法改革基金會備份。
